【裁判字號】    99,台上,994
【裁判日期】    990211
【裁判案由】    傷害致重傷
【裁判全文】
最高法院刑事判決              九十九年度台上字第九九四號
上  訴  人  甲○○
上列上訴人因傷害致重傷案件，不服台灣高等法院中華民國九十
七年一月十日第二審判決（九十六年度上訴字第三二四０號，起
訴案號：台灣板橋地方法院檢察署九十五年度少連偵字第一０七
號、偵緝字第一二七六號），提起上訴，本院判決如下：
    主  文
原判決撤銷，發回台灣高等法院。
    理  由
本件原判決認定：上訴人甲○○為成年人，於民國九十五年二月
二十六日凌晨零時許，因與少女謝○婷（年籍詳卷）、被害人洪
勝堯間之感情糾紛，與洪勝堯發生爭執，遭與洪勝堯同來之友人
毆打。上訴人返家後告知其弟即少年陳○源（行為時為未滿十八
歲之少年，其涉案部分，另案審理中）、陳○奇兩人。陳○奇遂
電告少年蔡○憲前來要陪上訴人就醫。陳○源則電話通知少年葉
○陞、張○劼至其住處樓下會合後欲前去教訓洪勝堯，葉○陞則
再邀集少年湯○彰、鄭○安、蘇○煌等人（以上五人，下稱湯○
彰等五人，行為時均為未滿十八歲之少年，渠等涉案部分，另案
審理中），湯○彰遂持其所有屬槍砲彈藥刀械管制條例管制之武
士刀，張○劼則持其所有之開山刀、蘇○煌則持湯○彰所有之鋁
棒，同往上訴人住處樓下，與上訴人及陳○源兄弟兩人會合後，
即議定前去找洪勝堯尋仇，少年蔡○憲見狀亦加入行列。渠等八
人雖無置洪勝堯於死之主觀犯意，然在客觀上能預見合數人之力
毆打人體之頭、背部，如傷及要害，在客觀上足以致人受重傷之
結果，應有預見此結果發生之可能，而不預見，竟基於共同傷害
之犯意聯絡，由上訴人、陳○源騎乘機車在前帶路，其餘六人分
騎機車隨行在後，沿途尋找洪勝堯，至同日零時三十九分許，在
台北縣三重市○○街一八九號前，見洪勝堯與其友人吳國青在該
處談話，渠等即停車，由上訴人徒手及陳○源持掃把柄，率先下
車趨前，湯○彰手持武士刀、張○劼手持開山刀、蘇○煌手持鋁
棒、鄭○安及葉○陞手持安全帽、蔡○憲徒手緊隨在後，八人一
同朝洪勝堯，分以徒手及持上開器械，共同毆打洪勝堯。洪勝堯
雖以兩手環護頭部，惟仍遭甲○○等八人朝其頭、手部毆打，致
洪勝堯受有左大拇指掌骨指骨關節處截肢、左食指近端指骨處截
肢、右食指及中指伸側撕裂傷併伸側肌腱斷裂及部分指骨碎裂、
右頂顳側頭皮缺損、左下眼瞼及左肩撕裂傷等傷害，洪勝堯因左
手大拇指、食指遭砍傷斷落，其殘餘之中指、無名指、小指已失
其效用，導致受有毀敗一肢機能之重傷害。甲○○等八人見洪勝
堯手指斷裂，不支倒地，隨即逃離現場等情。因而撤銷第一審論
處上訴人成年人與少年共同使人受重傷罪刑之判決，改判論上訴
人以成年人與少年共同傷害人之身體因而致重傷罪，處有期徒刑
肆年陸月。並為相關從刑諭知。固非無見。
惟查：（一）科刑判決所認定之事實，與所採之證據不相適合，
即屬證據上理由矛盾，其判決當然違背法令。原判決事實認定：
洪勝堯遭上訴人與湯○彰等共八人，持刀砍落左手拇指及食指傷
害，致生毀敗其一肢機能之結果等情；理由說明：依憑卷附行政
院國軍退除役官兵輔導委員會台北榮民總醫院診斷證明書而為認
定，並說明：洪勝堯之左手拇指及食指，後因發生壞疽，於九十
五年三月七日移除左拇指，同年月十六日移除左食指等情（見原
判決第八頁第六行起）。惟依卷附行政院國軍退除役官兵輔導委
員會台北榮民總醫院九十五年三月三日住字第五八０三二號、九
十五年四月十四日住字第七０八七五號診斷證明書二件，係記載
：「洪勝堯受有左大拇指掌骨指骨關節處截肢、左食指近端指骨
處截肢、右食指及中指伸側撕裂傷併伸側肌腱斷裂及部分指骨碎
裂、右頂顳側頭皮缺損、左下眼瞼及左肩撕裂傷等傷害，於九十
五年二月二十六日至急診就診，接受左大拇指及食指接合手術，
右手食指、中指伸肌腱縫合，碎骨移除及傷口縫合，右頂顳側頭
皮缺損重建，左下眼瞼撕（裂）及左肩撕裂傷縫合」（見少連偵
字第六九號卷第八七頁、偵緝字第一二七六號卷第三二頁）。似
無洪勝堯之左拇指及食指，另因發生壞疽，於九十五年三月七日
移除左拇指，同年月十六日移除左食指情形之記載。原判決上開
事實之認定及理由之說明，與其所採之證據即有齟齬，自有證據
上理由矛盾之違誤。（二）刑事訴訟法第一百五十八條之三規定
：「證人、鑑定人依法應具結而未具結者，其證言或鑑定意見，
不得作為證據」，所謂「依法應具結而未具結者」，係指檢察官
或法官依刑事訴訟法第一百七十五條之規定，以證人身分傳喚被
告以外之人（證人、告發人、告訴人、被害人、共犯或共同被告
）到庭作證，或雖非以證人身分傳喚到庭，而於訊問調查過程中
，轉換為證人身分為調查時，此時渠等供述之身分為證人，則檢
察官、法官自應依本法第一百八十六條等有關具結之規定，命證
人供前或供後具結，其陳述始符合第一百五十八條之三之規定，
而有證據能力。若檢察官非以證人身分傳喚而以共犯、共同被告
身分傳喚到庭為訊問時，其身分既非證人，即與「依法應具結」
之要件不合，縱未命其具結，純屬檢察官調查證據職權之適法行
使，當無違法可言。而前揭不論在檢察官或他案在法官面前作成
未經具結之陳述筆錄，係屬被告以外之人向檢察官或於審判外向
法官所為之陳述，本質上屬於傳聞證據，基於保障被告在憲法上
之基本訴訟權，除該被告以外之人死亡、身心障礙致記憶喪失或
無法陳述、滯留國外或所在不明而無法傳喚或傳喚不到、或到庭
後拒絕陳述等情形外，如已經法院傳喚到庭具結而為陳述，並經
被告之反對詰問，前揭非以證人身分而在檢察官、法官面前未經
具結之陳述筆錄，除顯有不可信之情況者外，依刑事訴訟法第一
百五十九條之一第一項、第二項，仍非不得為證據，惟應於判決
內敘明其符合傳聞證據例外之理由。不能因陳述人未經具結，即
一律適用本法第一百五十八條之三之規定，排除其證據能力。依
卷內資料，陳○源及湯○彰等五人，分別於九十五年四月十九日
及同年五月十日在第一審少年法庭，係經法官以少年保護事件調
查之少年身分通知到案訊問（見少調字影印卷），且渠等嗣於本
案進行中均經傳喚到庭予上訴人詰問之機會，原判決以該七人未
經具結，而認渠等上開之證言對上訴人均無證據能力，不得為本
案證據云云（見原判決理由(二)），揆之上開說明，難謂適法。（
三）犯罪之決意必有一定原因，稱之為犯罪之動機，例如迫於飢
寒而行竊，因復仇而殺人等等皆是。動機除法律明文規定為犯罪
之成立要件者外，與犯罪之是否成立無關。又刑法第二百七十七
條第二項後段規定之傷害致重傷罪，係對於犯普通傷害罪致發生
重傷害結果所規定之加重結果犯，參酌同法第十七條規定，以行
為人對於其實行之普通傷害行為，「客觀上能預見」可能超越其
犯意所生之較重結果即重傷害結果，而「主觀上不預見」者為要
件，即加重結果犯以該行為人對於加重之結果，僅有客觀預見之
可能，但行為人主觀上係因行為時之失慮致「未預見」者始足成
立。原判決事實認定：上訴人係基於對洪勝堯傷害之故意，與陳
○源及湯○彰等五人（共八人）持武士刀、開山刀等兇器，共同
議定前去找洪勝堯尋仇，雖無致洪勝堯於死之主觀犯意，然在客
觀上對因而致洪勝堯受重傷害之結果發生有預見之可能，而不預
見等情；理由說明：因上訴人與共同被告之「目的」在「給被害
人洪勝堯一個教訓」，尚難認上訴人於行兇之初有使對方因此受
到毀敗身體機能或不可回復之重傷害之故意。是被害人雖在多人
圍毆之下，受有如前所述之重傷害結果，但此應在上訴人及其他
參與鬥毆之人本來犯意之外，亦非渠等所預期發生而不違背本意
。應認上訴人共同毆打，僅係基於普通傷害之犯意，而無重傷害
犯意等語（見原判決第九頁理由(四)之末七行起）。惟原判決事實
僅認定上訴人等無置被害人於死之殺人犯意，並未明白認定其無
使被害人受重傷之主觀犯意，其事實之記載與理由之說明，已有
不一，況持武士刀砍人，足以致人於死或重傷害之結果，係一般
人客觀上能預見之事項，而上訴人竟為尋仇而由其弟出面鳩集湯
○彰等共八人，分持武士刀、開山刀等利器，猛砍洪勝堯，因洪
勝堯兩手護頭而砍斷其左手兩指，並重創其右手兩指及頭部等處
，則上訴人事先對持武士刀等多把利器足以致人受重傷之結果，
客觀上既有預見，何以主觀上又無預見？能否謂其與共同正犯持
刀砍人之動機係在尋仇，即當然無主觀上認識並預見持武士刀之
利器砍人可能致重傷之結果？均有疑問。此與上訴人對於洪勝堯
所生之重傷害之結果，究應負故意重傷之責？抑僅成立傷害致重
傷？自應調查釐清，妥為審認。乃原判決對上訴人何以主觀並未
預見重傷害之結果，事實既未明白認定，理由復未敘明其認定之
依憑，且僅執上訴人之犯罪動機，遽認上訴人對重傷害之結果欠
缺主觀之認識，均有判決不備理由之違法。（四）判決不適用法
則或適用不當者，為違背法令。原判決認定：上訴人與少年湯○
彰等人，共同持屬槍砲彈藥刀械管制條例管制之武士刀，前往尋
仇，而由湯○彰持刀砍傷洪勝堯等情。如果屬實，上訴人既於夜
間、結夥、在公共場所與湯○彰等人共同持有管制刀械，即有槍
砲彈藥刀械管制條例第十五條第一、二、三款規定之適用，惟原
判決就此棄置未論，亦有判決不適用法則之違法。以上或係上訴
意旨所指摘，或為本院得依職權調查之事項，應認原判決有撤銷
發回之原因。
據上論結，應依刑事訴訟法第三百九十七條、第四百零一條，判
決如主文。
中    華    民    國  九十九  年    二    月   十一   日
                      最高法院刑事第三庭
                          審判長法官  林  增  福
                                法官  張  清  埤
                                法官  陳  世  雄
                                法官  何  菁  莪
                                法官  段  景  榕
本件正本證明與原本無異
                                      書  記  官
中    華    民    國  九十九  年    二    月  二十三  日
                                                     M

司法院資訊處製作；財團法人民間司法改革基金會備份。
